【裁判字號】    94,重訴更(一),8
【裁判日期】    950418
【裁判案由】    侵權行為損害賠償
【裁判全文】
臺灣高等法院民事判決          九十四年度重訴更(一)字第八號
原      告  乙○○
訴訟代理人  羅明通律師
            陳彥任律師
被      告  甲○○
訴訟代理人  蔡欽源律師
            鄭秀惠律師
複  代理人  王歧正律師
前列當事人間因侵權行為損害賠償事件，原告提起刑事附帶民事
訴訟，經刑事庭移送前來，本院判決後，被告提起上訴，經最高
法院發回更審，本院於民國九十五年四月四日言詞辯論終結，判
決如下：
    主      文
被告應給付原告新臺幣拾萬元，及自民國九十一年七月二十三
日起，至清償日止，按年息百分之五計算之利息。
被告應在衛視中文台晚間七點至九點之時段播出如附件二所示內
容之道歉啟示三十秒。
原告其餘之訴駁回。
訴訟費用除確定部分外及發回前第三審訴訟費用，由被告負擔五
分之三，餘由原告負擔。
    事實及理由
一、按不變更訴訟標的，而補充或更正事實上或法律上之陳述者
    ，非為訴之變更或追加，民事訴訟法第二百五十六條定有明
    文。查原告於本院前審就登報道歉部分請求「被告甲○○應
    分別於中國時報、聯合報、自由時報第一版下方半頁篇幅，
    以不小於一號字體，刊登如附件一之道歉啟事」，於本院更
    審程序中則改請求在上開報紙之「全國版雙版，於第一版下
    方半頁篇幅，以不小於三號字體」刊登道歉啟事，核屬更正
    事實上之陳述，依前揭規定，非為訴之變更或追加，先予敘
    明。
二、本件原告主張：被告於民國九十年二月七日在香港商星衛傳
    播有限公司台灣分公司（下稱衛視中文台）播出「新聞ｅ點
    靈」節目中，與訴外人即節目主持人丙○○多次影射談論之
    對象為原告，捏造原告與其丈夫間感情不睦，早已分居，並
    有婚外情，與台北市某女議員之男友交往中等言詞，對不特
    定之收視大眾傳述、散布不實之謠言，毀損原告之名譽，經
    原告提起自訴，臺灣高等法院刑事庭業以九十年度上易字第
    四一八九號判決被告及丙○○共犯誹謗罪刑確定，其行為已
    構成共同侵權行為，爰依民法第一百八十四條及第一百九十
    五條第一項之規定，請求被告給付新台幣（下同）五十萬元
    及其法定遲延利息；並於中國時報、聯合報、自由時報之全
    國版雙版，於第一版下方半頁篇幅，以不小於三號字體，刊
    登如附件一所示內容之道歉啟事；暨在衛視中文台晚間七點
    至九點時段播出如附件二所示內容之道歉啟事三十秒。原告
    雖已與丙○○和解，惟僅係解決丙○○應負擔之賠償責任，
    並無消滅全部債務之意思，被告仍應負賠償責任。又丙○○
    與被告既為共同侵權行為，理應共同發表道歉聲明以澄清先
    前所為之不實言論，而回復原告之名譽，丙○○固已刊登道
    歉啟事，承認其所為言論係屬不實，惟此乃為丙○○個人之
    行為，與被告無涉，被告既尚未登報道歉，原告之名譽即不
    足以回復等情（原告超過上開部分之請求，經本院前審為敗
    訴之判決，未據其提出上訴而確定，不在本院更審之審理範
    圍）。並聲明：(一)被告應給付原告五十萬元，及自九十一年
    七月二十三日起，至清償日止，按年息百分之五計算之利息
    。(二)被告應分別於中國時報、聯合報、自由時報之全國版雙
    版，於第一版下方半頁篇幅，以不小於三號字體，刊登如附
    件一所示內容之道歉啟事；並應在衛視中文台晚間七點至九
    點之時段播出如附件二所示內容之道歉啟示三十秒。
三、被告則以：「新聞ｅ點靈」係於九十年二月七日深夜十一點
    在衛視中文台播出，足以區隔為一定年齡層且具有判斷能力
    之觀眾群收看，依潤利公司之收視率調查報告所示，該節目
    當時之收視率指數僅為百分之一點三一，收視率排名居末，
    因被告之言論影響原告名譽所造成之損害實極為有限，且並
    無任何媒體跟進報導，而於節目播出後，原告及其夫婿於同
    月十三日在公開場合以澄清婚變傳言為由主動闢謠，各方媒
    體始就被告於上開節目中之言論加以報導，又平面媒體一再
    報導原告控訴被告及丙○○、衛視中文台等誹謗案之訴訟進
    度與結果，實已足使不特定多數人知悉被告及丙○○、衛視
    中文台所為之論述並非事實，應具有回復原告所受名譽損害
    之效能。另原告起訴時係主張被告與訴外人丙○○、衛視中
    文台共同侵害其名譽權，為共同侵權行為人而請求連帶賠償
    ，嗣原告分別與丙○○、衛視中文台達成和解，依民法第二
    百七十六條第一項之規定，原告免除丙○○及衛視中文台之
    債務，縱認無消滅全部債務之意思，對於原告免除丙○○及
    衛視中文台之部分中屬於被告應分擔之部分，亦可同免責任
    ，被告僅須負擔自己分擔之部分，原告即不得向被告為全額
    之請求。被告自本事件發生以來深感懊悔，不但完全謝絕參
    與任何電子或平面媒體之談論，更多次向原告表達誠摯道歉
    之意，於九十四年九月十三日再以道歉函向原告表示悔意，
    嗣又主動以讀者投書方式向國內第一大報之自由時報投稿「
    消口業祛政爭」之文章，文中被告對其行為所造成原告之傷
    害充分表達至深之歉意，並已於九十四年十二月八日刊登於
    自由時報。原告請求刊登及播出道歉啟事之方式，所須耗費
    之金額甚鉅，被告由於經商失敗，不但無資產，甚且負債累
    累，已無力負擔高額賠償費用等語置辯。並聲明：原告之訴
    駁回。
四、原告主張被告於九十年二月七日在衛視中文台播出「新聞ｅ
    點靈」節目中，與訴外人即節目主持人丙○○多次影射談論
    之對象為原告，捏造原告與其丈夫間感情不睦，早已分居，
    並有婚外情，與台北市某女議員之男友交往中等言詞，對不
    特定之收視大眾傳述、散布不實之謠言，毀損原告之名譽等
    情，經臺灣臺北地方法院九十年度自字第二五一號刑事判決
    判處被告誹謗罪刑，本院刑事庭則以九十年度上易字第四一
    八九號刑事判決駁回被告之上訴而確定在案，被告於本院更
    審審理時就上開事實亦未再事爭執。
五、按因故意或過失，不法侵害他人之權利者，負損害賠償責任
    ；不法侵害他人之名譽者，被害人雖非財產上之損害，亦得
    請求賠償相當之金額，並得請求回復名譽之適當處分，民法
    第一百八十四條第一項前段、第一百九十五條第一項定有明
    文。查被告所為前揭言詞係不法侵害原告之名譽權，依上開
    規定，原告自得請求被告賠償慰撫金及為回復名譽之適當處
    分。茲所應審酌者，為原告所得請求被告賠償之金額及回復
    名譽處分之內容，爰分述如下：
  (一)慰撫金部分：
    1.按連帶責任之免除與連帶債務之免除不同，後者為債務之
      全部免除，前者僅對連帶債務人中之特定債務人，免除其
      與其他債務人連帶履行全部債務之義務。亦即債權人將該
      債務人之債務，限制於其所負擔部分之意思表示，該債務
      人自債權人為意思表示後，僅對債權人負擔其應負擔部分
      之債務；其他未受免除連帶之債務人依然負全部給付之責
      任，未享受任何利益，亦即僅生相對之效力，無民法第二
      百七十六條規定之適用（最高法院八十四年度台上字第二
      四二九號判決意旨參照）。查被告於九十年二月七日在衛
      視中文台所播出「新聞ｅ點靈」節目中，與訴外人即節目
      主持人丙○○所為言詞既不法侵害原告之名譽權，並經本
      院刑事庭判處誹謗罪刑確定，則被告及丙○○自應就原告
      所受非財產上之損害負連帶賠償之責任，而丙○○業於九
      十一年一月三十日與原告達成和解，約定：「一乙方（即
      丙○○）應登報向甲方（即原告）道歉：乙方應就上述事
      件於中時晚報、聯合報、自由時報第一版，報頭下之篇幅
      刊登道歉啟事，‧‧‧二乙方應給付新台幣伍拾萬元整予
      甲方作為精神補償之一部分：乙方明瞭因上述乙方之行為
      造成甲方精神上及生活上極大之困擾及不便，故乙方同意
      給付新台幣伍拾萬元整予甲方作為甲方之精神補償之一部
      分。‧‧‧三甲方同意具狀向台灣高等法院表示不再追究
      乙方之刑責，並同意不追究乙方之民事責任：‧‧‧甲方
      並同意於乙方履行上開簽立本和解書、刊登道歉啟事、及
      匯款之契約義務後，不再對乙方為民事上之請求。惟甲方
      同時於此聲明，甲方對乙方不再為其他民事請求之表示，
      乃基於乙方向甲方誠心道歉並積極進行和解之誠意所為，
      並不影響甲方對本件刑案其他依法應負賠償責任之人之民
      事請求權」等語，有和解書影本在卷可稽（見本院更字卷
      第五八至六一頁），足見原告係對丙○○免除與被告連帶
      履行債務之義務，揆諸前揭說明，此項免除，應僅生相對
      效力，被告仍應就原告因名譽權受侵害所生非財產上損害
      負賠償之責任，而無民法第二百七十六條第一項規定之適
      用。
    2.按慰藉金之賠償須以人格權遭遇侵害，使精神上受有痛苦
      為必要，其核給之標準固與財產上損害之計算不同，然非
      不可斟酌雙方身分資力與加害程度，及其他各種情形核定
      相當之數額（最高法院五十一年台上字第二二三號判例意
      旨參照），是以名譽權受侵害之慰撫金，應斟酌被害人及
      加害人雙方身分、資力、加害程度及其他各種情形核定之
      。經查被告雖以座談問答方式討論侵害原告名譽之話題，
      似由主持人扮演主動誘導來賓發言之角色，而由受邀來賓
      被動發言，惟依該討論政治、名人隱私及八卦話題之類型
      節目之慣習，製作單位、主持人與來賓等均事先討論節目
      內容，並且刻意篩選得否討論之話題內容後，始決定座談
      之進行，是討論之話題越辛辣，越引人遐想，往往越會成
      為該類節目主要之討論內容。足見被告之言論不僅係主動
      而為，且偽以座談方式包裝侵害他人名譽之言論，既欲刺
      激收視狀況，亦欲以其誹謗言論徵信於大眾，從而原告名
      譽亦因此而造受嚴重之侵害。次查衛視中文台係著名之傳
      播媒體，透過有線電視網路，其可接近度及影響力甚為可
      觀，且該「新聞e點靈」節目不僅於九十年二月七日播放
      ，嗣後又於次日重播，使得廣大收視戶皆知悉前開不實言
      論，抑有進者，其它傳播媒體甚至就此事作大幅報導，使
      該誹謗言論成為社會的八卦話題，亦逼得原告不得不於九
      十年二月十三日聯袂夫婿澄清前開不實言論。依我國國情
      ，夫妻間互負忠誠義務，被告之行徑極易使不特定觀眾誤
      認原告於婚姻關係存續中，猶與某市議員之男友有婚外情
      ，對於原告之人格、社會地位及道德形象均屬負面且貶抑
      之評價，嚴重詆毀原告之名譽。原告係出身自國內重要知
      名之政治世家，其父歷任中華民國政府及中國國民黨重要
      職位，為一具有舉國高知名度之政治人物，原告亦因其出
      身同為全國高知名度之人物，且獲有教育博士學位，並任
      教於國立大學，九十年度薪資所得逾二百餘萬元，於社會
      上有一定之地位，此有原告學經歷及九十年綜合所得結算
      申報書等影本足憑（見本院前審卷第二一七至二二○頁、
      第二二二至二二三頁），而被告曾任ｅ周刊發行人，係知
      名媒體人，且獲有政治大學邊政研究所碩士，竟利用媒體
      公器，惡意發布不實之言論，造成原告名譽權受到嚴重之
      損害，惟斟酌被告於九十二年二月十三日、九十四年九月
      十三日曾以書函向原告致歉，復以「消口業祛政爭」為題
      向自由時報投稿，表示：「筆者幾年前曾在一次受邀上電
      視參加談話性節目的場合中，與主持人丙○○、于美人對
      談之間，因疏於查證，不慎在話語之間牽扯乙○○小姐，
      造成連小姐及其家人的極大困擾，連小姐也因此提告。這
      樁親身經歷，事後檢討反省，確實導因於疏於查證、逞口
      舌之快。讓連小姐及其夫婿，乃至其家族飽受困擾，筆者
      至今仍深感自責，也很後悔，並已向受害當事人連小姐鄭
      重道歉，祈能寬諒」等語，經刊登於九十四年十二月八日
      Ａ版之自由廣場，有道歉函影本、九十四年十二月八日
      自由時報Ａ版正本在卷可稽（見本院前審卷第一五二及
      一五三頁、本院更字卷第八九及九○頁、第一一一頁），
      被告於本院更審程序中就其侵害原告名譽權之事實亦不再
      加以爭執，顯已有悔改之誠意，是應認原告請求被告賠償
      五十萬元之慰撫金，尚嫌過高，應予核減為三十萬元，方
      屬公允，逾此數額之請求，為無理由，應予駁回。
  (二)回復名譽之適當處分部分：
    查被告於衛視中文台所發表上述之不實言論，致社會大眾對
    於原告產生婚變、婚外情等不實聯想，已對於原告之名譽造
    成損害，業如前述，而國內部分媒體雖曾對本件刑事誹謗案
    件審理過程及結果加以報導，然僅係各就其立場予以表述，
    尚難逕認原告之名譽得因此回復，為填補原告所受之名譽上
    損害且匡正視聽，被告除應給付原告慰撫金外，並應為回復
    名譽之適當處分，審諸被告係於衛視中文台所播出之「新聞
    ｅ點靈」節目中為侵害原告名譽權之言論，而該節目已停播
    ，則原告請求被告仍透過於衛視中文台播放道歉啟事之方式
    回復其名譽，即被告應在衛視中文台晚間七點至九點之時段
    播出如附件二所示內容之道歉啟事三十秒，並無不合。惟本
    件侵害名譽事件自九十年二月七日發生迄今已逾五年，除與
    兩造有密切往來之親友外，對於兩造間刑事誹謗案件之內容
    仍記憶猶新者並不多，是令被告於衛視中文台播放如附件二
    所示之道歉啟事已足以回復原告之名譽，並無將如附件一所
    示之道歉啟事刊登於中國時報、聯合報、自由時報之全國版
    雙版，為廣大不知情閱報讀者知悉之必要，故原告請求被告
    應分別於中國時報、聯合報、自由時報之全國版雙版，於第
    一版下方半頁篇幅，以不小於三號字體，刊登如附件一所示
    內容之道歉啟事，並非為回復名譽之適當處分，自不應准許
    。
六、綜上所述，原告依民法第一百八十四條第一項前段、第一百
    九十五條第一項之規定，請求被告給付三十萬元，及自九十
    一年七月二十三日起，至清償日止，按年息百分之五計算之
    利息，並在衛視中文台晚間七點至九點之時段播出如附件二
    所示內容之道歉啟事三十秒，即無不合，應予准許。原告逾
    上開部分之請求，為無理由，應予駁回。
七、本案事證已臻明確，兩造其餘主張、陳述及所提之證據，經
    審酌後認與判決結果不生影響，爰不一一論述，附此敘明。
八、據上論結，本件原告之訴為一部有理由、一部無理由，爰依
    民事訴訟法第七十九條，判決如主文。
中    華    民    國  九十五  年    四    月   十八   日
                  民事第十三庭審判長法  官 陳昆煇
                                    法  官 李錦美
                                    法  官 陳駿璧
正本係照原本作成。
不得上訴。
中    華    民    國    95    年    4     月    18    日
                                    書記官 李佳樺
附件一：
道歉啟事
道歉人：甲○○
道歉人爰就道歉人於民國九十年二月七日於衛視中文台播出之「
新聞ｅ點靈」節目中，以不實之謠言誹謗乙○○小姐一事，深感
悔悟，特此鄭重道歉，並保證日後所有播出節目，必將慎重查證
事實，絕不再為相同或類似之誹謗或妨害名譽之行為。
臺灣臺北地方法院九十年度自字第二五一號刑事判決主文：
「丙○○、甲○○共同意圖散布於眾，而指摘足以毀損他人名譽
之事，各處拘役參拾日，如易科罰金，均以參佰元折算壹日。」
臺灣高等法院九十年度上易字第四一八九號刑事判決主文：
「上訴駁回。丙○○緩刑貳年。」
附件二：
道歉啟事：「道歉人甲○○爰就道歉人於民國（下同）九十年二
月七日於衛視中文台播出之『新聞ｅ點靈』節目中，以不實之謠
言誹謗乙○○小姐一事，深感悔悟，特此鄭重道歉，並保證日後
所有播出節目，必將慎重查證事實，絕不再為相同或類似之誹謗
或妨害名譽之行為。」


司法院資訊處製作；財團法人民間司法改革基金會備份。
